最高法院刑事判決　　　　　　　　　　　　　　　九十三年度台上字第六九七二號
　　上　訴　人　乙○○
　　　　　　　　甲○○
右上訴人等因違反毒品危害防制條例案件，經台灣高等法院高雄分院中華民國九十三
年九月二十一日第二審更審判決（九十一年度重上更(五)字第八一號，起訴案號：台灣
高雄地方法院檢察署八十六年度偵字第二九七六六、八十七年度偵字第九六一號）後
，甲○○不服提起上訴，乙○○部分依職權逕送本院審判，複為被告提起上訴，本院
判決如左：
    主  文
上訴駁回。
    理  由
本件原判決認定上訴人乙○○、甲○○均明知海洛因係毒品，且為管制進口物品，竟
共同基於私運管制進口物品海洛因及運輸毒品營利之概括犯意，並與一不詳姓名成年
男子（下稱不詳姓名者）共同意圖販賣毒品營利之概括犯意聯絡，謀議走私海洛因毒
品來台販售牟利，先於民國八十六年七月間，推由乙○○以電話向在緬甸之毒梟吳恩
倫（原名吳東林）之成年男子，聯絡購得毒品海洛因磚十塊（每塊重約九兩三，約三
百四十八點七五公克），並利用空運進口活蟳快速通關檢查之便，由吳恩倫在緬甸將
十塊毒品海洛因磚夾藏於活蟳箱盒內，自緬甸經由泰國，再自泰國以空運方式私運、
運輸前述管制進口物品之海洛因磚入境來台，乙○○則委由不知情者代辦報關手續，
於桃園中正機場通關後，僱用不知情貨車司機，將前述藏有毒品海洛因磚之二箱活蟳
載至中山高速公路嘉義交流道下即嘉義市○○路之「嘉果火雞肉店」旁檳榔攤處，由
甲○○出面取貨後載回高雄市交予乙○○，再由乙○○交予基於共同販賣毒品犯意聯
絡之不詳姓名者，由該不詳姓名者負責販賣予不特定之他人圖利，販賣毒品所得由不
詳姓名者交予乙○○，再由乙○○及甲○○朋分，乙○○分得新台幣（下同）二百五
十萬元，甲○○分得五十萬元（以上部分稱第一次犯行）。乙○○、甲○○與前述不
詳姓名者，因見走私販毒獲利甚鉅，竟共同連續承前私運、運輸毒品海洛因進口而販
賣圖利之概括犯意，於八十六年十月間，續由乙○○以電話向緬甸仰光吳恩倫洽購毒
品海洛因磚三十六塊，約定每塊海洛因磚十萬元，總價三百六十萬元，先付一半即一
百八十萬元，餘款於毒品進口三日內由乙○○付清，其等乃約定由前述不詳姓名者出
資一百五十萬元，其餘並先委由乙○○於八十六年十月十六日，以其不知情女友康月
娥名義，自高雄市農會營北分部，匯款五十萬元至吳恩倫指定之台北市第一信用合作
社長安分社帳號0000000000000號不知情之侯泰生帳戶，再由乙○○指
示甲○○於八十六年十月十八日，以其不知情之妹王鳳儀名義，自台灣省合作金庫三
民支庫（現改稱合作金庫銀行三民分行）匯款一百萬元至前述侯泰生帳戶（侯泰生經
營旅行社及台灣與緬甸間之地下匯兌業務），不知情之侯泰生再將該二筆款共一百五
十萬元，轉匯給緬甸之吳恩倫，並由吳恩倫簽收三紙收據。另三十萬元（依當時匯率
約折合美金一萬元），則由乙○○於八十六年十月二十二日囑託亦具私運、運輸毒品
海洛因進口販賣圖利之弟高順發（業經判處有期徒刑十二年確定），前往緬甸查看毒
品海洛因走私進口之包裝情形時，依乙○○指示交付美金一萬元予吳恩倫。高順發於
同年十月二十六日返台，因吳恩倫在緬甸之海洛因毒品貨源不順，因而延緩走私毒品
海洛因來台時機。直至八十六年十二月六日乙○○囑高順發再次前往緬甸查看，乙○
○於同年十二月十日與吳恩倫在電話中議定，利用不知情商人林欽德向吳恩倫購買活
蟳進口之機會，將乙○○購買之前述毒品海洛因磚夾藏於活蟳箱盒中走私入境。乙○
○則指示甲○○於同年十二月十五日致電林欽德，聲稱其係嘉義地區經營釣蟳場者，
向林欽德訂購小公蟳（活蟳）一百五十公斤至二百公斤，林欽德不疑而於同年月十八
日，以傳真方式向吳恩倫訂購前述數量小公蟳（共十八箱），約定同年十二月二十四
日出貨空運來台。甲○○復於同年十二月二十二日再次致電林欽德，詢問其匯款帳號
，並於翌日將五萬元匯入第一銀行東台南分行帳號00000000000號之林欽
德帳戶，而林欽德向吳恩倫訂購活蟳後，即透過不知情之鉅航報關行辦理前述十八箱
活蟳報關進口手續。同年十二月二十四日在緬甸之吳恩倫將三十六塊毒品海洛因磚，
夾藏於前述十八箱活蟳中之四箱，自緬甸經由泰國再空運至桃園中正機場，經鉅航報
關行辦妥通關入境後，於同年十二月二十五日凌晨二時三十分許，由乙○○僱用不知
情之貨車司機林慶昌，將其中四箱載至新竹市「弘一檳榔攤」，將另十四箱（內含夾
藏毒品海洛因磚之四箱）載至前述「嘉果火雞肉店」旁檳榔攤處。甲○○依乙○○之
指示，於同年十二月二十五日凌晨二時許，邀不知情之蕭家祥共同駕駛由不知情之車
主潘春智所提供之車號ＹＭ｜四八０八自用小貨車，前往前述「嘉果火雞肉店」旁檳
榔攤前等候接運毒品，同日凌晨五時許，林慶昌將前述十四箱活蟳運抵前述「嘉果火
雞肉店」前，交予甲○○搬運至前述小貨車後，當場為法務部調查局高雄縣調查站（
下稱高雄縣調查站）、高雄縣警察局刑事警察大隊、鳳山憲兵隊組成之專案小組查獲
，並在小貨車上十四箱活蟳中註記有「♂」及「Ｓ」記號之其中四箱，查扣箱內夾藏
之毒品海洛因磚三十六塊（淨重一二七二二點０九公克；純質淨重一０二二三點四七
公克），並由專案小組人員依乙○○與甲○○事前約定取貨成功之聯絡暗號「八八八
」，撥打乙○○0000000000號呼叫器並留言代號「八八八」。乙○○及其
弟高順發分別於同日十一時許及十三時許，在桃園縣八德市○○路三０六號四樓及高
雄市○○路美萊奇美食廣場大東鐵板燒攤位被逮捕到案（以上部分稱第二次犯行）等
情。係以上開事實，關於第二次犯行部分，業據上訴人乙○○、甲○○分別於高雄縣
調查站、檢察官偵查中及一、二審歷次審理時供承不諱，並經已判處罪刑確定之共同
被告高順發供承有於八十六年十月二十二日至同月二十六日及同年十二月六日至同月
十九日，前往緬甸與吳恩倫接洽，共交付美金一萬元等情屬實；及證人康月娥、侯泰
生、林欽德、蕭家祥、林慶昌分別就上述有關匯款及訂購活蟳、載運活蟳過程供證明
確。且有通訊監察報告、高雄市農會、台灣省合作金庫三民支庫匯款申請書、侯泰生
上述之帳戶明細表、吳恩倫簽收緬甸幣之收據；及由鉅航報關行辦理報關進口之活蟳
箱內查獲之毒品海洛因磚三十六塊扣案，暨該扣案之海洛因磚分裝成四袋，經法務部
調查局鑑定結果（淨重一二七二二點０九公克；純質淨重一０二二三點四七公克），
確係毒品海洛因之該局八十六年十二月三十一日000000000、00000
000、00000000、00000000號鑑定書各一紙在卷足資佐證。關於
第一次犯行部分，亦據上訴人乙○○、甲○○分別於高雄縣調查站、檢察官偵查中、
一審及原審更審前歷次審理時，供承不諱，所供情節互核相符。且第二次犯行與第一
次犯行，相距僅三個月，第二次犯行，於三日內即匯款二次，分別為五十萬元及一百
萬元。其中之一百萬元，係乙○○之前販毒所得寄存在甲○○處，匯款前由乙○○指
示甲○○提領，於八十六年十月十八日匯出，已據上訴人甲○○於偵查中供承明確，
並有上述之匯款申請書在卷可證。又卷附之通訊監察報告，其中八十六年十二月十日
，乙○○與吳恩倫之對話，記載「照以前那個，你安排一下，看能不能那樣。」「給
那個訂，……」等語。堪以認定上訴人等第一次犯行與第二次犯行，係採同一走私管
道。已敘明其所憑證據及其認定理由。對於上訴人等均否認有第一次犯行，乙○○辯
稱：八十六年七月間並無向吳恩倫購買走私進口海洛因磚十塊，售後分得二百五十萬
元。甲○○辯稱：八十六年七月間，並未接運走私海洛因磚十塊，亦無五十萬元報酬
，祇有向綽號「大頭」借五十萬元各云云。何以係翻異卸責之詞，均不足採信，俱已
依據卷內證據資料，詳加指駁。且敘明證人林欽德於原審更審前證述八十六年七月份
，尚未經手向（自）緬甸進口（活蟳）等詞，僅無從證明上訴人等第一次犯行之毒品
夾藏活蟳私運入境，係委託林欽德或由鉅航報關行辦理；及第一次犯行之毒品固未經
查扣，然據甲○○所供「均已順利脫手。」且與乙○○均不諱言確已將毒品交由他人
販售，並獲分配上述款項，自難再追查業已販出之毒品，尚難據為有利上訴人等之認
定。對於第二次犯行，上訴人等均辯以被查獲後已供出毒品來源，應有肅清煙毒條例
第十一條減輕其刑之適用。甲○○另辯稱：伊不知匯款是要買毒品，查獲後才知毒品
是藏在活蟳箱盒內，匯款予林欽德之五萬元是乙○○所交付，並無與乙○○有走私販
賣毒品之犯意聯絡，僅係受許德強指使接運毒品之幫助犯云云。除乙○○供出毒品來
源，依肅清煙毒條例第十一條規定予以減輕其刑（詳後述）外，其餘所辯，何以均不
足採信，亦已依據卷內證據資料，詳加指駁。是以上訴人等之第一次及第二次犯行，
均堪認定，應予依法論科。按行為後法律有變更者，適用裁判時之法律。但裁判前之
法律有利於行為人者，適用最有利於行為人之法律，刑法第二條第一項定有明文。查
上訴人等先後於八十六年七月間及八十六年十二月間販入毒品海洛因，於八十六年十
二月二十五日為警查獲。上訴人等行為後毒品危害防制條例業於八十七年五月二十日
經總統明令公布，並於同年月二十二日生效。海洛因係毒品危害防制條例第二條第二
項第一款所稱之第一級毒品，上訴人等非法販賣、運輸第一級毒品海洛因，依肅清煙
毒條例第五條第一項規定其法定刑為死刑或無期徒刑；依毒品危害防制條例第四條第
一項規定其法定刑為死刑或無期徒刑；處無期徒刑者，得併科新台幣一千萬元以下罰
金。比較新舊法結果，以肅清煙毒條例第五條第一項之規定有利於上訴人等，自應適
用舊法。次按海洛因係肅清煙毒條例第二條所稱之毒品，毒品依懲治走私條例公告管
制物品項目及其數額甲項第四款之規定係屬管制進出口物品，該條例第二條第一項關
於私運管制物品進口部分，業於九十一年六月二十六日修正公布，並於同年月二十八
日生效，原條文規定「處七年以下有期徒刑，得併科新台幣二十萬元以下罰金。」修
正後徒刑不變，僅罰金刑提高為「得併科新台幣三百萬元以下罰金。」比較新舊法結
果，自應適用修正前懲治走私條例第二條第一項之規定較有利於上訴人等。核上訴人
等所為，關於私運、運輸毒品部分，係犯肅清煙毒條例第五條第一項之運輸毒品罪，
及修正前懲治走私條例第二條第一項私運管制物品罪。上訴人等二人間就第一次犯行
部分；與高順發及不詳姓名者間，就第二次犯行部分有犯意之聯絡及行為之分擔，均
為共同正犯。而所犯上開二罪，係一行為觸犯數罪名，屬想像競合犯，應從一重之運
輸毒品罪處斷。又所謂販賣行為，不以販入後復行賣出為必要，祇要以營利為目的，
而有販入或賣出者其一之行為，即足構成。上訴人等第二次私運入境之毒品海洛因磚
三十六塊雖尚未賣出即被查獲，但為上訴人等意圖販賣營利為目的而購入之毒品，於
購入時即已成立販賣既遂罪。上訴人等先後二次持有毒品海洛因之低度行為，已為販
賣毒品海洛因之高度行為所吸收，不另論罪。上訴人等就第一次犯行部分之販賣毒品
罪，與不詳姓名者間；就第二次犯行部分之販賣毒品罪，與高順發及不詳姓名者間，
有犯意之聯絡及行為之分擔，均為共同正犯。再上訴人等第一次犯行部分，委由不知
情者，代辦報關手續及僱用不知情貨車司機運輸毒品海洛因；第二次犯行部分，利用
不知情之林欽德代訂活蟳，並委由鉅航報關行代辦報關手續，僱用不知情貨車司機林
慶昌載運毒品及邀請不知情友人蕭家祥接運毒品，均係間接正犯。上訴人等先後二次
運輸毒品及販賣毒品等犯行，均時間緊接，手法相同，所犯構成要件相同之罪，顯係
基於概括犯意為之，為連續犯，各依刑法第五十六條規定論以連續運輸毒品及連續販
賣毒品一罪，惟因所犯運輸、販賣毒品罪，法定本刑為死刑或無期徒刑，依法均不得
加重。又所犯前開運輸毒品及販賣毒品二罪間，具有方法結果之牽連關係，應依刑法
第五十五條之規定，從一重依販賣毒品罪處斷。因而撤銷第一審關於乙○○、甲○○
部分之科刑判決，改判適用肅清煙毒條例第五條第一項、第十二條前段、第十三條第
一項、第十一條，修正前懲治走私條例第二條第一項、第十一條，刑法第二條第一項
但書、第十一條前段、第二十八條、第五十六條、第五十五條、第三十七條第一項，
審酌上訴人等均明知毒品危害人體健康，影響他人家庭及社會治安至深且鉅，為牟一
己私利，不惜違法犯禁，出資走私販入毒品，且二次走私販入之毒品海洛因磚，數量
高達四十六塊，其中第一次走私入境之十塊海洛因磚已流入市面，毒害國人至鉅；第
二次三十六塊海洛因磚幸及時查獲，尚未造成實際損害。上訴人乙○○已供出毒品來
源，並因而查獲籍設高雄市現逃亡緬甸之國際走私販毒者吳恩倫，依法減輕其刑。且
其罹患中風、腦內長神經瘤，半身不遂等疾病，又與其妻離婚，尚有二子及其父係植
物人，母年事已高。而甲○○參與走私毒品犯行程度是居於次要地位等一切情狀，爰
均量處無期徒刑，並均宣告褫奪公權終身。查獲扣案之海洛因磚三十六塊（淨重一二
七二二點０九公克；純質淨重一０二二三點四七公克）沒收銷燬。另上訴人乙○○、
甲○○第一次犯行販賣毒品海洛因所得各二百五十萬元、五十萬元宣告沒收。經核原
判決論處上訴人乙○○、甲○○共同連續販賣毒品罪刑，於上訴人等有利及不利之證
據，均詳加調查，並說明其證據取捨與證據證明力判斷之心證理由，並無違背法令之
情形。上訴人乙○○部分依職權逕送上訴，視為被告已提起上訴，惟未據表明理由，
應認其上訴為無理由，予以駁回。上訴人甲○○上訴意旨除仍執其在原審所辯陳詞，
否認參與第一次犯行外，另指原判決理由認本件犯罪，上訴人係基於次要地位，但未
審酌刑法第五十七條第四、九款情形，判處上訴人無期徒刑，與同案被告高順發判處
有期徒刑十二年；及居於主導地位之乙○○判處無期徒刑，有違比例及公平原則，並
有不載理由之違法云云。查刑之量定，係實體法上賦予法院得為自由裁量之事項，倘
其未有逾越法律所規定之範圍，或濫用其權限，即不得任意指摘為違法，以為上訴第
三審理由。上訴人乙○○係依肅清煙毒條例第十一條規定減輕其刑而量處無期徒刑；
而同案被告高順發係幫助販賣毒品罪量處有期徒刑十二年，上訴人甲○○並無合於減
輕其刑之情形而量處無期徒刑，原判決已於理由內詳加說明，並無違背比例及公平原
則，亦無不載理由之違法。執此指摘，難認為有理由，亦應予駁回。
據上論結，應依刑事訴訟法第三百九十六條第一項，判決如主文。
中　　　華　　　民　　　國　　九十三　　年　　十二　　　月　　三十一　　日
                              最高法院刑事第二庭
                                  審判長法官  陳　錫　奎
                                        法官  洪　清　江
                                        法官  李　伯　道
                                        法官  花　滿　堂
                                        法官  陳　世　雄
      右正本證明與原本無異
                                              書  記  官
中　　　華　　　民　　　國　　九十四　　年　　　一　　　月　　　七　　　日
                                                                        Ｖ
附錄條文：
肅清煙毒條例第五條第一項
販賣、運輸、製造毒品、鴉片或麻煙者，處死刑或無期徒刑。
修正前懲治走私條例第二條第一項
私運管制物品進口、出口逾公告數額者，處七年以下有期徒刑，得併科新台幣二十萬
元以下罰金。
